【裁判字號】    92,上易,803
【裁判日期】    920619
【裁判案由】    詐欺
【裁判全文】
臺灣高等法院臺中分院刑事判決                  九十二年度上易字第八○三號
    上  訴  人
    即  被  告  丁○○
    自  訴  人  甲○○
右上訴人即被告因詐欺案件，不服臺灣苗栗地方法院九十一年度自緝字第一號，中華
民國九十二年三月十九日第一審判決，提起上訴，本院判決如左：
    主      文
原判決撤銷。
丁○○無罪。
    理      由
一、本件自訴意旨略以：丁○○與其妻黃玉蘭二人明知登記黃玉蘭所有，坐落苗栗縣
    頭份鎮○○段忠孝小段地號五○七號土地應有部分一萬分之九十六，及其上建號
    一四四九號，門牌為同鎮○○里○○○路二二二之一號三樓之房屋，業於民國八
    十五年九月二十一日設定抵押權予臺灣土地銀行，設定金額分別為新臺幣（下同
    ）二百九十萬元、七十五萬元，二人顯已無清償能力，竟於八十六年六月十四日
    ，共同基於意圖為自己不法所有之犯意聯絡，向自訴人甲○○佯稱要經營機關團
    體日用產品買賣，急需資金週轉，需款一百萬元，並願提供黃玉蘭上開登記其所
    有之房、地為抵押擔保，使甲○○陷於錯誤，交付一百萬元於丁○○、黃玉蘭二
    人，並由丁○○、黃玉蘭共同開立一百二十萬元之本票（含利息）為擔保。詎丁
    ○○、黃玉蘭二人取得一百萬元後，不僅未投資機關團體日用產品買賣，到期復
    不償還兌現上開本票，並避不見面，甲○○至此始知受騙，因認被告涉有刑法第
    三百三十九條第一項之詐欺取財罪嫌云云。
二、訊之上訴人即被告丁○○固坦承於前開時間，因其妻黃玉蘭向自訴人借款一百萬
    元，其應自訴人要求簽名擔任本票共同發票人等情不諱，然堅決否認有何詐欺取
    財犯行，辯稱：借款之事均係其妻黃玉蘭與自訴人間在洽談，為何借錢其並不知
    情，是直到要辦理抵押權設定，才知道借錢之事，其並無詐騙自訴人等語。經查
    本件自訴意旨認被告涉有詐欺犯行，無非以被告之妻黃玉蘭所有之前開房地，業
    已設定抵押予臺灣土地銀行，抵押金額高達三百六十五萬元，黃玉蘭亦因經商失
    敗，以致負債累累，竟仍向自訴人偽稱其夫妻專以學校、機關團體推銷日用產品
    ，因業務擴展急須資金週轉，誘自訴人以超高之投資報酬利益，使自訴人陷於錯
    誤，於前揭時間貸以一百萬元；事後前開房地既經法院拍賣，自訴人逕向被告催
    索還款，被告夫婦即避不見面，完全無意歸還欠款，經多方催討，被告或謊稱將
    以其他房地清償，或稱將以其父之祖產清償，或稱將以所養飼料雞變賣清償，然
    均藉故拖延等為論據，並提出借款契約書、本票、律師函、協議書、承諾書影本
    及土地登記簿謄本等為證。
三、惟查本件受自訴人邀同向被告夫婦催討欠款之證人謝傳輝、楊新釧於原審調查中
    雖證稱：「問：是否知道被告黃玉蘭與自訴人間的債務關係？證人謝傳輝答：黃
    玉蘭、丁○○曾經告訴我，黃女曾經拿頭份的一棟房子抵押，向甲○○借壹佰萬
    ，因為甲○○有請我一起去處理這件事，我有聽到黃女這麼說。證人楊新釧答：
    甲○○找到二被告時，許某問二被告有無跟他借錢，為何要跑那麼久？被告二人
    說他們連利息都付不出來，許某就說當時你們頭份的房子雖然讓我設定，但也拿
    不到錢。」等語（見原審院八十九年自字第五十七號卷，八十九年十二月七日訊
    問筆錄），另證人謝淑嫦即承辦本案設定之代書於原審調查中亦證稱：「問：被
    告是否有向自訴人借錢？答：被告的太太黃玉蘭有叫我幫她寫設定案子要向自訴
    人借錢，借款人是黃玉蘭。我做設定案件的時候，丁○○、黃玉蘭、甲○○當時
    都在現場，為何他們要借錢我不知道。」等語；然該等證人所證述內容，僅足以
    證明黃玉蘭曾於前開時間向自訴人借款一百萬元，至其借款過程是否施用詐術﹖
    被告是否亦參與施用詐術﹖則無由得證。參以自訴人係由黃玉蘭提供前開房地，
    設定抵押擔保後，始同意借予本件款項，衡諸社會常情，及自訴人於借款之時，
    除抵押設定外，另與黃玉蘭書立借款契約書，又由被告夫婦共同簽發本票擔保債
    權，足見其應已為審慎評估借款之風險，且認前開房地，於扣除第一順位抵押債
    權後，仍足供清償其債權，故難認係因被告夫婦對其施用詐術，使其陷於錯誤而
    借貸。再質之自訴人於原審及本院調查中，均自己承認本件借款之利息一個月為
    二萬元，黃玉蘭自借款時起，已繳納了十四個月利息，核與黃玉蘭於原審供述一
    致，而本件依自訴人與黃玉蘭訂定之借款契約，其借款期限原為一年，足見黃玉
    蘭於原借款期限內均按期繳納利息，嗣於延期借貸逾二個月後，始無法正常繳息
    ，及償還借款，則茍被告與黃玉蘭係有意施詐，焉有忍受長達十四個月，均按期
    繳付高達年利率百分之二十四高利之可能﹖至黃玉蘭所提供擔保之前開房地，嗣
    經法院查封拍賣，仍不足清償積欠自訴人之債務，被告再向自訴人陳稱願以其他
    房產或其祖產清償等情，無非事後其清償能力之變化，尚不能以此推論被告於借
    款之始即有詐欺之情事或犯意。而自訴人陳稱被告夫婦係以推銷學校、機關團體
    日用產品，擴展業務急須資金週轉為由，向其借款，事後並未見從事該項商務云
    云，業經黃玉蘭於原審供述反駁，黃玉蘭並供稱其原有從事珠寶、襪子買賣，因
    母親生病要照顧，而漸週轉不靈，故向自訴人借貸等語。此外，自訴人並不能舉
    證證明被告夫婦有何該等施用詐術之情事。則本件顯係民事債務不履行之糾紛，
    原宜循民事爭訟程序解決。本院又查無任何積極證據足證被告有自訴意旨所指之
    詐欺犯行，故被告被訴之犯罪要屬不能證明，原審法院未詳予審酌有利被告之證
    據，遽予論罪科刑，自有未當。被告上訴意旨否認犯罪，並執以指摘原判決不當
    ，即有理由，應由本院將原判決撤銷，改為被告無罪之判決。
四、至臺灣苗栗地方法院檢察署八十八年度偵續字第三八號移送原審法院併案審理部
    分（即涉嫌共同詐欺丙○○○、乙○○部分），因本件前開自訴部分既經認定被
    告無罪，即與併案審理部分無連續犯裁判上一罪之關係，其起訴效力不及於併案
    審理部分，本院自不得併予審究，該併案審理部分，應退由原移送機關繼續偵查
    ，附此明。
據上論斷，應依刑事訴訟法第三百六十九條第一項前段、第三百六十四條、第三百四
十三條、第三百零一條第一項，判決如主文。
中      華      民      國      九十二  年      六      月      十九    日
                                臺灣高等法院臺中分院刑事第六庭
                                      審判長法  官  李  文  雄
                                            法  官  陳  嘉  雄
                                            法  官  邱  顯  祥
右正本證明與原本無異。
不得上訴。
                                            書記官  陳  桂  芬
中      華      民      國      九十二  年      六      月      二十    日
                                                                        Ｆ


司法院資訊處製作；財團法人民間司法改革基金會備份。
